---
title: "Lietuvos šešėlinės ekonomikos vertinimas pinigų paklausos metodu"
header-includes:
  - \usepackage[lithuanian]{babel}
  - \usepackage{booktabs}
  - \usepackage{longtable}
  - \usepackage{array}
  - \usepackage{multirow}
  - \usepackage[table]{xcolor}
  - \usepackage{wrapfig}
  - \usepackage{float}
  - \usepackage{colortbl}
  - \usepackage{pdflscape}
  - \usepackage{tabu}
  - \usepackage{threeparttable}
  - \usepackage{threeparttablex}
  - \usepackage[normalem]{ulem}
  - \usepackage{makecell}
  - \usepackage{dcolumn}
output: 
  pdf_document:
    latex_engine: xelatex
    number_sections: yes
    toc: yes
    toc_depth: 2
# indent: true
bibliography: references.bib
biblio-style: apsr
fontsize: 12pt
---


```{r include = FALSE}
library('readxl')
library('dplyr')
library('reshape2')
library('tempdisagg')
library('zoo')
library('ggplot2')
library('forcats')
library('magrittr')
library('ggfortify')
library('forecast')
library('stargazer')
library('knitr')
library('kableExtra')
library('magrittr')
library('Cairo')
library('lubridate')
library('urca')
library('ggcorrplot')
library('gridExtra')
library('DescTools')

source('00_functions.R')
source('00_input.R')
source('01_data_cleaning.R')
```

\pagebreak
# Santrauka / Abstract

\pagebreak
# Įvadas

\ \ \ Visi norime gyventi geriau, tačiau ne visi suprantame, kaip tampriai mūsų gerbūvis bendroje šalies ekonomikoje yra susijęs su kitais žmonėmis. Dėl šio nesupratimo arba vesdini savanaudiškų paskatų kai kurie žmonės yra linkę paaukoti bendrą šalies ekonominę gerovę vardan trumpalaikės savo gyvenimo kokybės pagerinimo. Dėl didesnio darbo užmokesčio jie apeina įstatymus, neapskaito pajamų ir nemoka mokesčių ir taip prisideda prie šėšėlinės ekonomikos. Vyriausybės ekspertų vertinimais Lietuvoje slepiamos ekonominės veiklos pajamos sudaro apie ketvirtį bendro vidaus produkto.[^footnote] Deja naudojami vertinimo būdai nepasižymi savo tikslumu. 

[^footnote]: lrytas.lt - Šešėlinės ekonomikos mastai - stulbinantys, bet tik draudimai čia negelbės

\ \ \ Šiame darbe šešėlinės ekonomikos mastas įvertinamas pinigų paklausos modeliu. Siekiant išsiaiškinti kokie ekonominiai ar socialiniai veiksniai lemia šešėlinės ekonomikos augimą ar susitraukimą, įtraukiami įvairūs kintamieji ir sudaromas tiesinis modelis.


\pagebreak
# Šešėlinė ekonomika

## Samprata

\ \ \ Norėdami tirti ir šiek tiek daugiau sužinoti apie šešėlinę ekonomiką privalome pradėti nuo apibrėžimo. Mokslinėje literatūroje nerasime vieningo šešėlinės ekonomikos apibrėžimo. Apibrėžimai skiriasi priklausomai nuo konteksto ir ketinamo tirti dalyko susijusio su šešėline ekonomika. Su šia tema susijusiuose moksliniuose straipsniuose viena daugiausiai[^googlescholar] cituojamų knygų [@schneider2013shadow] pateikia kelis šešėlinės ekonomikos epibrėžimus ir pabrėžia, kad apibrėžimas gali skirtis ir priklausomai nuo regiono[^regionai], apie kurio oficialiai neapskaitytas pajamas yra kalbama. Kituose darbuose [@schneider2005shadow] kaip dažniausiai vartojamas pateikiamas šis apibrėžimas: *„...tai visos neregistruojamos ekonominės veiklos rūšys, kurios nėra įtraukiamos skaičiuojant šalies bendrąjį vidaus produktą (BVP)“*. Kitas autorius [@smith1994lassessing] naudoja šį apibrėžimą: *„...tai prekių ar paslaugų gamyba rinkos pagrindu, neaptinkama bendrame vidaus produkte (BVP), nepaisant to ar ši gamyba yra legali ar ne“*. Tuo tarpu @tanzi1980underground šį reiškinį apibrėžia taip: *„...tai yra bendras nacionalinis produktas, kuris yra nestebimas oficialioje statistikoje dėl to, kad nepranešama apie jį“.* Plačiau skirtingų autorių pateikti šešėlinės ekonomikos apibrėžimai yra analizuojami @startiene2009oficialiai straipsnyje.  

[^googlescholar]: Remiantis Google Scholar duomenimis 2018 m. gegužės mėn. cituota 1008 kartų.

[^regionai]: Besivystančios šalys arba OECD šalys.


## Tyrimo metodai

\ \ \ Asmenys ar ūkio subjektai dalyvaujantys šešėlinėje ekonomikoje yra linkę šią veiklą slėpti. To pasekoje kyla sunkumų norint tiksliai įvertinti šio reiškinio mastus. O taip pat, nėra vieningai sutariama dėl to, kuris tyrimo būdas yra tiksliausias. Tyrimo būdus galima suskirstyti į tris grupes[^grupes]:

\begin{enumerate}
  \item \textbf{Tiesioginis.} Taikomas imčių metodas ir specialūs statistiniai tyrimai. Šiai grupei priklauso apklausų atlikimas, mokesčių audito rezultatai. Tiesioginiai netodai pasižymi netikslumu dėl galimo respondentų šališkumo siekiant apsaugoti save nuo galimų sankcijų ir išlaikyti savo neoficialią ekonominę veiklą paslaptyje.
  \item \textbf{Netiesioginis.} Vertinamas skirtumas tarp visuminių pajamų ir visuminių išlaidų bei darbo jėgos svyravimai. Šiai grupei priskiriame tokius vertinimo metodus kaip fizinių sąnaudų ar pinigų paklausos metodas.
  \item \textbf{Mišrus.} Šiai grupei priklauso tyrimai, kurie remiasi tiesioginiais, netiesioginiais ir
ekspertiniais vertinimo būdais.
\end{enumerate}

[^grupes]: LR Statistikos departamento nurodyti trys oficialiai neapskaitytos ekonomikos vertinimo metodai.


\pagebreak
# Pinigų paklausos modelis

\ \ \ Pinigų paklausos modelis - tai vienas populiariausių naudojamų metodų siekiant išsiaiškinti šešėlinės ekonomikos dydį. @tanzi1980underground norėdamas ištirti mokesčių vengimo mąstą panaudojo daugianarę regresiją tam kad įvertintų pinigų paklausą. Šiam modeliui galioja prielaida, kad „pinigų santykis C/M2[^m2] yra veikiamas legaliais ir nelegaliais faktoriais“. Čia legaliais faktoriais laikomi tokie, kurie veikia pinigų paklausą ilguoju arba trumpuoju laikotarpiu: kreditinių kortelių skaičius, pajamų sudėtis, indėlių palūkanų normos, kelionių skaičius vienam asmeniui, finansinių įstaigų skačius. O nelegaliais - mokesčių moketojų pasitikėjimas valstybe, mokestinių įstatymų teisingumas, valdžios skaidrumo indeksas, ekonominis reguliavimas.

[^m2]: Čia C - grynieji pinigai, o M2 – grynieji pinigai apyvartoje, vienadieniai indėliai bankuose ir kiti trumpalaikiai indėliai šalies ir užsienio valiuta.

\ \ \ Su prielaida, kad pajamos šešėlinėje ekonomikoje kinta taip pat kaip ir oficialioje, šešėlinė ekonomika bei jos mastas ir raida įvertinama apskaičiavus pinigų paklausos skirtumą žemiausiame ir aukštesniame mokesčių taške. Taigi grynųjų pinigų ir indėlių santykio kitimas laike gali būti aprašomas taip: 

\begin{equation}
\ln\left(\frac{C}{k}\right)_t = \alpha^{\prime}Z_t + \beta T_t \label{eq:e1}
\end{equation}

kur \(\alpha\) ir \(\beta\) yra parametrų vektoriai, _T_ - mokesčiai, o _Z_ - aiškinantieji kintamieji. Pinigų kiekio įvertinį pažymime \(\hat{C}_t\), tuomet lygtį \eqref{eq:e1} galime perrašyti taip:

\begin{equation}
\ln(\hat{C})_t = \hat{\alpha}^{\prime}Z_t + \ln k_t + \hat{\beta} T_t \label{eq:e2}
\end{equation}

\ \ \ Eliminavus logaritminę transformaciją, gaunamas įvertintas grynųjų pinigų kiekis laiko momentu _t_:

\begin{equation}
\hat{C}_t = e^{\hat{\alpha}^{\prime}Z_t + \ln k_t + \hat{\beta} T_t} \label{eq:e3}
\end{equation}

\ \ \ Toliau tariama, kad jei šešėlinė ekonomika ir mokesčiai išlieka tame pačiame bazinių metų lygyje \(T_{t_0}\), tuomet pinigų kiekis apyvartoje laikotarpiu _t_ apskaičiuojamas:

\begin{equation}
\hat{C}_t^{T_{t_0}} = e^{\hat{\alpha}^{\prime}Z_t + \ln k_t + \hat{\beta} T_t^{T_{t_0}}} \label{eq:e4}
\end{equation}

\ \ \ Tuomet galima apskaičiuoti pinigų paklausos skirtumą esant žemiausiai mo- kesčių reikšmei ir mokesčių naštai keičiantis kasmet.

\begin{equation}
C_t^U = \hat{C_t} - \hat{C}_t ^{T_{t_0}} \label{eq:e5}
\end{equation}

\ \ \ Čia \(C_t^U\) yrapinigųpaklausosaugimasšešėlinėjeekonomikojelyginantsuba- ziniais metais. Jei piniginių pajamų kintamumas šešėlinėje ekonomikoje yra \(V_t^U\), tai bendros pajamos šešėlinėje ekonomikoje:

\begin{equation}
Y_t^U = C_t^U \cdot V_t^U \label{eq:e6}
\end{equation}

\ \ \ Darant prielaidą, analogišką @tanzi1980underground, kad pinigų kintamumas šešėlinėje ekonomikoje yra toks pats kaip ir oficialioje, tuomet kintamumas abejuose sektoriuose gali būti apskaičiuojamas:

\begin{equation}
V_t = \frac{Y_t}{M2_t - C_t^U} \label{eq:e7}
\end{equation}

\ \ \ Čia \(V_t\) yra kintamumo norma, \(Y_t\) - oficialusis BVP, \(M2_t\) - P2[^p2money] pinigai, o \(C_t^U\) - šešėlinėje ekonomikoje esančių grynųjų pinigų kiekis. Bendrosios pajamos, esančios šešėlinėje ekonomikoje apskaičiuojamos:

[^p2money]: P1 ir kiti trumpalaikiai indėliai šalies ir užsienio valiuta

\begin{equation}
Y_t^U = V_t \cdot C_t^U \label{eq:e8}
\end{equation}

\ \ \ Iš \eqref{eq:e7} ir \eqref{eq:e8} lygčių gaunamas šešėlinės ekonomikos mastas, išreikštas kaip
procentinė dalis nuo stebimo BVP:

\begin{equation}
\frac{Y_t^U}{Y_t} = \frac{Y_t \cdot C_t^U}{(M2_t - C_t^U) \cdot Y_t} = \frac{C_t^U}{M2_t - C_t^U} \label{eq:e9}
\end{equation}

\ \ \ Reikėtų pastebėti, jog šiuo atveju taip pat daroma prielaida, kad baziniais metais nėra šešėlinės ekonomikos. Tokios prielaidos atlaisvinimas kiek padidintų gautus įverčius.




\pagebreak
# Aprašomoji statistika

\ \ \ Pirmiausia apžvelgiame savo turimus duomenis. Stebėdami laiko duomenų grafikus galime iš anksto šį tą pasakyti apie laiko eilučių tolydumą, stacionarumą bei galimus struktūrinius lūžius. 

## Duomenys

### Grynieji pinigai ir indėliai {-}

```{r include = FALSE}
var.name <- "Grynieji pinigai ir indėliai"
```

```{r fig.width=11, fig.height=7, echo=FALSE, include=TRUE, dev='cairo_pdf'}
df <- data.money
df <- melt(df, id='date')
df <- df[!is.na(df$value),]
df$date <- as.Date(as.yearmon(df$date, "%Y %m"))
ggplot(df, aes(date, value)) +
  geom_line() +
  facet_grid(variable ~ ., scales = "free", 
             labeller = as_labeller(c(`cash` = "Grynieji pinigai apyvartoje", `deposits` = "Indėliai"))) +
  labs(title=var.name, 
       subtitle="Mėnesiniai duomenys", 
       caption="Šaltinis: Lietuvos bankas", x = 'Metai', y = 'mln. Eur', color=NULL) +
  theme(strip.background = element_blank())
```

\ \ \ Grafike matome struktūrinį lūžį grynųjų pinigų kiekyje dėl matavimo metodikos pasikeitimo įvedus naują valiutą. Maždaug nuo 2014 m. vidurio pastebime palaipsnį grynųjų pinigų mažėjimą. Tai įvyko dėl gyventojų noro išvengti valiutos keitimo rūpečių jau atsiradus naujais valiutai ir keičiant valiutą dar galiojant senajai.
Prisijungus prie euro zonos taikant pasirašytojo kapitalo raktą Lietuvai tenka gerokai didesnė euro banknotų dalis nei buvo išleista litų iki euro įvedimo. Todėl ir yra toks padidėjimas nuo 2015 metų pradžios.
Tuo tarpu indėlių skaičius tolygiai augo visą stebimą laikotarpį, išskyrus augimo sustojimą ir indėlių vertės mažėjimą 2008 metais galimai dėl pasaulinės finansų rinkos smukimo, ir šiek tiek spartesnį augimą 2015 metais, kuris tikėtina įvyko dėl valiutos pasikeitimo, kuomet Lietuvos gyventojai iki tol laikytas santaupas grynaisiais pinigais keičiantis valiutai pakeitė į indėlius finansų įstaigose.

```{r results = "asis", echo=FALSE}
kable(all.variables.stat[all.variables.stat$variable %in% c('cash', 'deposits'),c(2,6,7,8,9,10,11,12)], 
      format = "latex", caption = var.name, booktabs = T, row.names = FALSE) %>% 
  kable_styling(position = "center", latex_options = c("hold_position", "scale_down"))
```

### Įmonių ir gyventojų sumokėti mokesčiai {-} 

```{r include = FALSE}
var.name <- "Įmonių ir gyventojų sumokėti mokesčiai"
```

```{r fig.width=13, fig.height=6, echo=FALSE, include=TRUE, dev='cairo_pdf'}
df <- melt(data.tax, id='date')
df$date <- as.Date(as.yearmon(df$date) + 11/12, frac = 1)
df$value <- df$value / 1000
brks <- df$date[seq(1, length(df$date), 1)]
lbls <- lubridate::year(brks)
ggplot(df, aes(x=date)) + 
  geom_line(aes(y=value, col=variable)) + 
  labs(title=var.name, 
       subtitle="Metiniai duomenys", 
       caption="Šaltinis: Lietuvos statistikos departamentas", 
       y="mln. Eur",
       x = 'Metai',
       color=NULL) +  # title and caption
  scale_x_date(labels = lbls, breaks = brks) +
  scale_color_manual(breaks = unique(as.character(df$variable)), 
                     labels = c("Gyventojų pajamų mokestis", "Akcizai", 'Pelno mokestis', 'Pridėtinės vertės mokestis'),
                     values = c("tax_gpm" = "#F8766D", "tax_excise" = "#00BFC4", "tax_pelno" = "#7CAE00", "tax_vat" = "#C77CFF"))
```

\ \ \ Visose stebimose sumokėtų mokesčių laiko eilutėse pastebimas staigus kritimas 2009 metais. Šis kritimas gali būti susietas su finansine krize, kuomet kilo nedarbo lygis ir ko pasekoje buvo surenkama mažiau mokesčių. Tačiau nepaisant to, nuo 2010 metų sumokėtų mokesčių vertė tolygiai kilo iki pat stebimo laikotarpio pabaigos - 2017 metų. 

```{r results = "asis", echo=FALSE}
kable(all.variables.stat[all.variables.stat$variable %in% c('tax_gpm', 'tax_excise', 'tax_pelno', 'tax_vat'),c(2,6,7,8,9,10,11,12)], 
      format = "latex", caption = var.name, booktabs = T, row.names = FALSE) %>% 
  kable_styling(position = "center", latex_options = c("hold_position", "scale_down"))
```

### Suderinti vartotojų kainų indeksai (2015 m. – 100) {-} 

```{r include = FALSE}
var.name <- "Suderinti vartotojų kainų indeksai (2015 m. – 100)"
```

```{r fig.width=13, fig.height=6, echo=FALSE, include=TRUE, dev='cairo_pdf'}
df <- melt(data.cpi, id='date')
df$date <- as.Date(as.yearmon(df$date, "%Y %m"))
ggplot(df, aes(x=date)) + 
  geom_line(aes(y=value, col=variable)) + 
  labs(title=var.name, 
       subtitle="Mėnesiniai duomenys", 
       caption="Šaltinis: Lietuvos statistikos departamentas",
       x = 'Metai',
       y = 'Indeksas',
       color=NULL) +  # title and caption
  scale_color_manual(breaks = unique(as.character(df$variable)), 
                     labels = c("ALKOHOLINIAI GĖRIMAI, TABAKAS IR NARKOTIKAI", "VARTOJIMO PREKĖS IR PASLAUGOS"),
                     values = c("cpi_alcohol" = "#F8766D", "cpi" = "#00BFC4"))
```

\ \ \ Iš grafiko galime pasakyti jog kainų indeksai vartojimo prekėms ir paslaugoms bei alkoholiniams gėrimams, tabakui ir narkotikams pakankamai koreliuoja. Pastebime sulėtėjusį augimą nuo 2000 metų kuris tęsėsi iki 2008 metų. Ir po staigesnio šuolio 2009 - 2010 metais toliau tolygiai augo. Taip pat, pastebime staigų šuolį alkoholinių gerimų, tabako ir narkotikų indekse 2017 metais. Šis kilimas pagrinde susijęs su alkoholio kontrolės įstatymų pasikeitimais šiais metais.

```{r results = "asis", echo=FALSE}
kable(all.variables.stat[all.variables.stat$variable %in% c('cpi_alcohol', 'cpi'),c(2,6,7,8,9,10,11,12)], 
      format = "latex", caption = var.name, booktabs = T, row.names = FALSE) %>% 
  kable_styling(position = "center", latex_options = c("hold_position", "scale_down"))
```

### Ekonominis reguliavimas {-}

```{r include = FALSE}
var.name <- "Ekonominis reguliavimas"
```

```{r fig.width=13, fig.height=6, echo=FALSE, include=TRUE, dev='cairo_pdf'}
df <- melt(data.regulation, id='date')
df$date <- as.Date(as.yearmon(df$date) + 11/12, frac = 1)
brks <- df$date[seq(1, length(df$date), 1)]
lbls <- lubridate::year(brks)
ggplot(df, aes(x=date)) + 
  geom_line(aes(y=value, col=variable)) + 
  labs(title="Ekonominis reguliavimas", 
       subtitle="Metiniai duomenys", 
       caption="Šaltinis: Valstybės tarnybos departamentas", 
       y="Vienetai",
       x = 'Metai',
       color=NULL) +  # title and caption
  scale_x_date(labels = lbls, breaks = brks) +
  scale_color_manual(breaks = unique(as.character(df$variable)), 
                     labels = c("Užimtų vadovaujamų pareigybių skaičius", "Valstybės ir savivaldybių institucijų ir įstaigų skaičius"),
                     values = c("regulation_employees" = "#F8766D", "regulation_institutions" = "#00BFC4"))
```

\ \ \ Ekonominio reguliavimo įvertinimui buvo pasirinkti du dydžiai: užimtų vadovaujamų pareigybių valstybinėse institucijose skaičius ir valstybinių institucijų skaičius. Matome jog užimtų pareigybių skaičius visą stebimą laikotarpį tolygiai krito. Tuo tarpu institucijų skaičius šiek tiek išaugęs krizės metu krito iki pradinio lygio per du metus. Ir išlaikė tokį patį iki iki 2017 metų pabaigos - 2018 metų pradžios kuomet krito beveik 40% dėl valstybinių įstaigų reorganizacijos. 

```{r results = "asis", echo=FALSE}
kable(all.variables.stat[all.variables.stat$variable %in% c('regulation_employees', 'regulation_institutions'),c(2,6,7,8,9,10,11,12)], 
      format = "latex", caption = var.name, booktabs = T, row.names = FALSE) %>% 
  kable_styling(position = "center", latex_options = c("hold_position", "scale_down"))
```

### Nedarbo lygis, pašalinus sezono įtaką {-}

```{r include = FALSE}
var.name <- "Nedarbo lygis, pašalinus sezono įtaką"
```

```{r fig.width=13, fig.height=6, echo=FALSE, include=TRUE, dev='cairo_pdf'}
df <- melt(data.unemp, id='date')
df$date <- as.Date(as.yearmon(df$date, "%Y %m"))
ggplot(df, aes(x=date)) + 
  geom_line(aes(y=value, col=variable)) + 
  labs(title="Nedarbo lygis, pašalinus sezono įtaką", 
       subtitle="Mėnesiniai duomenys", 
       caption="Šaltinis: Lietuvos statistikos departamentas",
       x = 'Metai',
       y = 'Proc.',
       color=NULL) +  # title and caption
  scale_color_manual(breaks = unique(as.character(df$variable)), 
                     labels = c("MOTERYS", "VYRAI"),
                     values = c("unemp_female" = "#F8766D", "unemp_male" = "#00BFC4"))

```

\ \ \ Nors galėtume pasakyti jog visą stebimą laikotarpį vyrų ir moterų nedarbas gana stipriai koreliavo, tačiau pastebime ir tam tikrus skirtumus. Vyrų nedarbas krito smarkiau 2003 - 2004 metais. Tai galima susieti su emigrantų skaičiaus didėjimu Lietuvai prisijungus prie Europos Sąjungos. Didėjant emigrantų skaičiui mažėjo darbo jėga, todėl atitinkamai mažėjo ir nedarbas. Galime daryti išvadą, jog iš šalies emigravo darbo Lietuvoje neturintys asmenys, kurių tarpe didžiają dalį sudaro vyrai. Tiek moterų, tiek vyrų nedarbo lygis mažėjo iki 2008 metų galo - 2009 pradžios. Šis mažėjimas sietinas su gerėjančia ekonomine situacija šalyje. Tačiau prasidėjus pasaulinei finansų krizei nedarbo lygis išaugo drastiskai. Vyrų nedarbo lygis išaugo daugiau. Tikėtina dėl to, jog vyrai noriau rinkosi ir turėjo daugiau galimybių dirbti šešėlyje. Nuo 2010 metų moterų ir vyrų nedarbo lygiai tolygiai mažėja iki pat stebimo laikotarpio pabaigos (2017 metų galo), tačiau vyrų nedarbas išlieka aukštesniame lygyje nei moterų. 

```{r results = "asis", echo=FALSE}
kable(all.variables.stat[all.variables.stat$variable %in% c('unemp_female', 'unemp_male'),c(2,6,7,8,9,10,11,12)], 
      format = "latex", caption = var.name, booktabs = T, row.names = FALSE) %>% 
  kable_styling(position = "center", latex_options = c("hold_position", "scale_down"))
```

### Gauti mokėjimai iš užsienio negrynaisiais pinigais {-}

```{r include = FALSE}
var.name <- "Gauti mokėjimai iš užsienio negrynaisiais pinigais"
```

```{r fig.width=13, fig.height=6, echo=FALSE, include=TRUE, dev='cairo_pdf'}
df <- data.payments
df$date <- gsub('-Q1', '-03-31', df$date)
df$date <- gsub('-Q2', '-06-30 ', df$date)
df$date <- gsub('-Q3', '-09-30 ', df$date)
df$date <- gsub('-Q4', '-12-31 ', df$date)
df$date <- as.Date(df$date)

df1 <- df[,c('date', 'payments_in_number', 'payments_in_value')]
df1 <- melt(df1, id='date')
brks <- df1$date[seq(1, length(df1$date), 4)]
lbls <- lubridate::year(brks)
ggplot(df1, aes(date, value)) +
  geom_line() +
  facet_grid(variable ~ ., scales = "free", labeller = as_labeller(c(`payments_in_number` = "Skaičius", `payments_in_value` = "Vertė"))) +
  scale_x_date(labels = lbls, breaks = brks) +
  labs(title="Gauti mokėjimai iš užsienio negrynaisiais pinigais", 
       subtitle="Ketvirtiniai duomenys", 
       caption="Šaltinis: Lietuvos bankas", x = 'Metai', y = 'Tūkst.', color=NULL) +
  theme(strip.background = element_blank())
```

\ \ \ Šie duomenys pasirinkti tikintis, kad jie atspindės emigravusių piliečių pinigų perlaidas Lietuvoje likusiems giminaičiams. Vėliau sudarant modelį bus tikrinama ar šie duomenys turi statistiškai reikšmingos įtakos šešėlinės ekonomikos vertinimui. Perlaidų skaičiaus grafikas primena eksponentinio augimo kreivę. Toks augimas sietinas su ženkliai atpigusiais tarptautiniais pavedimais, sutrumpėjusia perlaidų trukme ir padidėjusia konkurencija tarp finansinių įmonių siūlančių tarptautinių pavedimų paslaugas. Tuo tarpu pervedimų vertė visą stebimą laikotarpį svyravo panašiai ir augimo trendo nerodė. Tiesa, duomenyse pastebimas laikinas smukimas 2009 - 2010 m., kuomet, tikėtina, jog užsienyje dirbantys tautiečiai taip pat susidūrė finansų tuo metu vykusia finansų krize. Įdomu tai, jog kritus pervedimų vertei, pervedimų skaičius išliko toks pat. Vadinasi pavedimai vyko mažesnėmis sumomis. Taip pat, pastebime kritimą ir valiutos keitimo metu. Šis kritimas galėtų būti sietinas su noru sutaupyti valiutos konversijos kaštus ir atlikti pavedimą jau kai Lietuvoje buvo įvestas euras.

```{r results = "asis", echo=FALSE}
kable(all.variables.stat[all.variables.stat$variable %in% c('payments_in_number', 'payments_in_value'),c(2,6,7,8,9,10,11,12)], 
      format = "latex", caption = var.name, booktabs = T, row.names = FALSE) %>% 
  kable_styling(position = "center", latex_options = c("hold_position", "scale_down"))
```

### Visi mokėjimai negrynaisiais pinigais Lietuvoje (išeinantys mokėjimai) {-}

```{r include = FALSE}
var.name <- "Visi mokėjimai negrynaisiais pinigais Lietuvoje (išeinantys mokėjimai)"
```

```{r fig.width=13, fig.height=6, echo=FALSE, include=TRUE, dev='cairo_pdf'}
df1 <- df[,c('date', 'payments_out_number', 'payments_out_value')]
df1 <- melt(df1, id='date')
brks <- df1$date[seq(1, length(df1$date), 4)]
lbls <- lubridate::year(brks)
ggplot(df1, aes(date, value)) +
  geom_line() +
  facet_grid(variable ~ ., scales = "free", labeller = as_labeller(c(`payments_out_number` = "Skaičius", `payments_out_value` = "Vertė"))) +
  scale_x_date(labels = lbls, breaks = brks) +
  labs(title=var.name, 
       subtitle="Ketvirtiniai duomenys", 
       caption="Šaltinis: Lietuvos bankas", x = 'Metai', y = 'Tūkst.', color=NULL) +
  theme(strip.background = element_blank())
```

\ \ \ Siekiant įverti kaip aktyviai gyventojai naudojasi elektroniniais mokėjimais pasirinkti duomenys apie visus mokėjimus negrynaisiais pinigais (išskyrus el. pinigus). Šie mokėjimai apima kredito pervedimus, tiesioginį debetą ir mokėjimus Lietuvoje įsteigtų mokėjimo paslaugų teikėjų išleistomis kortelėmis bei mokėjimus čekiais. Pastebime, kad mokėjimų skaičiaus kreivė visą stebimą laikotarpį tolygiai augo. Šį skaičiaus augimą galima susieti su atpigusiais mokėjimų kaštais. Tuo tarpu mokėjimų vertės grafike matome šuolį žemyn tarp 2008 - 2009 m. Šis šuolis sietimas su tarptautine finansine krize.

```{r results = "asis", echo=FALSE}
kable(all.variables.stat[all.variables.stat$variable %in% c('payments_out_number', 'payments_out_value'),c(2,6,7,8,9,10,11,12)], 
      format = "latex", caption = var.name, booktabs = T, row.names = FALSE) %>% 
  kable_styling(position = "center", latex_options = c("hold_position", "scale_down"))
```

### Grynųjų pinigų operacijos {-}

```{r include = FALSE}
var.name <- "Grynųjų pinigų operacijos"
```

```{r fig.width=13, fig.height=8, echo=FALSE, include=TRUE, dev='cairo_pdf'}
df1 <- df[,c('date', 'cash_in_number', 'cash_in_value', 'cash_out_number', 'cash_out_value')]
df1 <- melt(df1, id='date')
brks <- df1$date[seq(1, length(df1$date), 4)]
lbls <- lubridate::year(brks)
ggplot(df1, aes(date, value)) +
  geom_line() +
  facet_grid(variable ~ ., scales = "free", 
             labeller = as_labeller(c(`cash_in_number` = "Priėmimo operacijų skaičius", `cash_in_value` = "Priėmimo operacijų vertė", `cash_out_number` = "Išdavimo operacijų skaičius", `cash_out_value` = "Išdavimo operacijų vertė"))) +
  scale_x_date(labels = lbls, breaks = brks) +
  labs(title="Grynųjų pinigų operacijos (priėmimo ir išdavimo operacijų skaičius ir vertė)", 
       subtitle="Ketvirtiniai duomenys", 
       caption="Šaltinis: Lietuvos bankas", x = 'Metai', y = 'Tūkst.', color=NULL) +
  theme(strip.background = element_blank())
```

\ \ \ Siekiant įvertinti grynųjų pinigų naudojimo aktyvumą buvo pasirinkti duomenys apie grynųjų pinigų priėmimo ir išdavimo operacijų vertę bei skaičių. Visose laiko eilutėse pastebime staigų kritimą krizės metu ir po to sekantį tolygų mažėjimą iki pat stebimo laikotarpio pabaigos, išskyrus grynųjų priėmimo skaičiaus ir vertės padidėjimą prieš keičiantis valiutai. Tolygus viso laikotarpio grynųjų naudojimo mažėjimas reiškia žmonių įpročių keitimąsi. Žmonės vis labiau pasitiki finansinėmis institucijomis, nebijo jose laikyti savo santaupų ar gauti atlyginimą pavedimu į banko sąskaitą. Tai teigiamai prisideda prie ekonominio šešėlio mažinimo.

```{r results = "asis", echo=FALSE}
kable(all.variables.stat[all.variables.stat$variable %in% c('cash_in_number', 'cash_in_value', 'cash_out_number', 'cash_out_value'),c(2,6,7,8,9,10,11,12)], 
      format = "latex", caption = var.name, booktabs = T, row.names = FALSE) %>% 
  kable_styling(position = "center", latex_options = c("hold_position", "scale_down"))
```

### Alkoholio suvartojimas ir kaina {-}

```{r include = FALSE}
var.name <- "Alkoholio suvartojimas ir kaina"
```

```{r fig.width=13, fig.height=8, echo=FALSE, include=TRUE, dev='cairo_pdf'}
df <- merge(data.alcohol.consumption, data.alcohol.price)
df <- melt(df, id='date')
df$date <- as.Date(as.yearmon(df$date) + 11/12, frac = 1)
brks <- df$date[seq(1, length(df$date), 1)]
lbls <- lubridate::year(brks)
ggplot(df, aes(date, value)) +
  geom_line() +
  facet_grid(variable ~ ., scales = "free", 
             labeller = as_labeller(c(`alcohol_consumption` = "Suvartojimas, (l) absoliutaus alk. gyventojui", `alcohol_price` = "Mažmeninė kaina, Eur"))) +
  scale_x_date(labels = lbls, breaks = brks) +
  labs(title=var.name, 
       subtitle="Metiniai duomenys", 
       caption="Šaltinis: Lietuvos statistikos departamentas", x = 'Metai', y = '', color=NULL) +
  theme(strip.background = element_blank())
```

\ \ \ Šie duomenys pasirinkti norint įvertinti ar šešėlinei ekonomikai kiek nors įtakos turi alkoholio suvartojimo kiekiai ir alkoholio kaina. Tikėtina, jog asmenys piknaudžiaujantys alkoholiu darbdaviams nėra patrauklūs, todėl yra priversti pajamų ieškoti šešėlyje. Iš kitos pusės - padidėjusi alkoholio kaina skatina turinčius sugebėjimų patiems pasigaminti alkoholinių gėrimų tuo užsiimti namuose. Per stebimą laikotarpį abiejų stebimųjų grafikai pakilo. Dėrėtų pastebėti, jog suvartojimo kiekis laikinai sumažėjo krizės metais. Tikėtina, kad žmonės pasirinko arba mažinti savo alkoholio suvartojimą, arba pradėti vartoti nelegaliai pagamintus gėrimus.

```{r results = "asis", echo=FALSE}
kable(all.variables.stat[all.variables.stat$variable %in% c('alcohol_consumption', 'alcohol_price'),c(2,6,7,8,9,10,11,12)], 
      format = "latex", caption = var.name, booktabs = T, row.names = FALSE) %>% 
  kable_styling(position = "center", latex_options = c("hold_position", "scale_down"))
```

### Atitinkamais metais pradėtų bankroto procesų skaičius {-}

```{r include = FALSE}
var.name <- "Atitinkamais metais pradėtų bankroto procesų skaičius"
```

```{r fig.width=13, fig.height=8, echo=FALSE, include=TRUE, dev='cairo_pdf'}
df <- melt(data.bankrupts, id='date')
df$date <- as.Date(as.yearmon(df$date) + 11/12, frac = 1)
ggplot(df, aes(x=date)) + 
  geom_line(aes(y=value)) + 
  labs(title="Atitinkamais metais pradėtų bankroto procesų skaičius", 
       subtitle="Metiniai duomenys", 
       caption="Šaltinis: Lietuvos statistikos departamentas", 
       y="Skaičius",
       x = 'Metai',
       color=NULL)
```

\ \ \ Vėliau sudarydami modelį norėsime ištirti ar bankrutavusios įmonės tęsia savo veiklą šešėlyje. bankroto procesų skaičius augo visą stebimą laikotarpį. Tai yra naturalu, nes paprastėjant įmonių steigimo įstatymams padaugėjo steigiamų įmonių. Ir to pasekoje padidėjo ir bankrutavusių įmonių skaičius. Tačiau derėtų atkreipti dėmesį į šuolį 2010 m. kuomet daugiau įmonių pajuto krizės padarinius ir buvo priverstos bankrutuoti.

```{r results = "asis", echo=FALSE}
kable(all.variables.stat[all.variables.stat$variable %in% c('bankrupts'),c(2,6,7,8,9,10,11,12)], 
      format = "latex", caption = var.name, booktabs = T, row.names = FALSE) %>% 
  kable_styling(position = "center", latex_options = c("hold_position", "scale_down"))
```

### Mokėjimo kortelių skaičius {-}

```{r include = FALSE}
var.name <- "Mokėjimo kortelės"
```

```{r fig.width=13, fig.height=8, echo=FALSE, include=TRUE, dev='cairo_pdf'}
df <- melt(data.cards, id='date')
df$date <- gsub('-Q1', '-03-31', df$date)
df$date <- gsub('-Q2', '-06-30 ', df$date)
df$date <- gsub('-Q3', '-09-30 ', df$date)
df$date <- gsub('-Q4', '-12-31 ', df$date)
df$date <- as.Date(df$date)
df$value <- df$value / 1000
brks <- df1$date[seq(1, length(df1$date), 4)]
lbls <- lubridate::year(brks)
ggplot(df, aes(x=date)) + 
  geom_line(aes(y=value, col=variable)) + 
  scale_x_date(labels = lbls, breaks = brks) +
  labs(title="Mokėjimo kortelės", 
       subtitle="Ketvirtiniai duomenys", 
       caption="Šaltinis: Lietuvos bankas",
       x = 'Metai',
       y = 'Tūkst.',
       color=NULL) +  # title and caption
  scale_color_manual(breaks = unique(as.character(df$variable)), 
                     labels = c("Kreditinės", "Debetinės"),
                     values = c("credit_cards" = "#F8766D", "debit_cards" = "#00BFC4"))
```

\ \ \ Tikėtina jog banko kortelių skaičius turi įtakos grynųjų pinigų vartojimui. Pasirinkome duomenis apie Lietuvoje išduotų debetinių ir kreditinių kortelių skaičių. Grafikuose matome piką finansinės krizės metu ir po to sekantį tolygų mažėjimą iki pat stebimo laikotarpio pabaigos. Tikėtina, jog kortelių skaičiaus mažėjimas siejamas su išaugusiais bankų įkainiais kortelėms.

```{r results = "asis", echo=FALSE}
kable(all.variables.stat[all.variables.stat$variable %in% c('credit_cards', 'debit_cards'),c(2,6,7,8,9,10,11,12)], 
      format = "latex", caption = var.name, booktabs = T, row.names = FALSE) %>% 
  kable_styling(position = "center", latex_options = c("hold_position", "scale_down"))
```

### Emigrantų skaičius {-}

```{r include = FALSE}
var.name <- "Emigrantų skaičius"
```

```{r fig.width=13, fig.height=8, echo=FALSE, include=TRUE, dev='cairo_pdf'}
df <- melt(data.emigrants, id='date')
df$date <- as.Date(as.yearmon(df$date, "%Y %m"))
ggplot(df, aes(x=date)) + 
  geom_line(aes(y=value)) + 
  labs(title="Emigrantų skaičius", 
       subtitle="Mėnesiniai duomenys", 
       caption="Šaltinis: Lietuvos statistikos departamentas", 
       y="Asmenys",
       x = 'Metai',
       color=NULL)
```

\ \ \ Stebima emigrantų skaičiaus eilutė pasižymi sezoniškumu. Pastebime šuolį duomenyse nuo 2005 m., kuomet Lietuvai prisijungus prie Europos Sąjungos atsivėrė platesnės galimybės emigruoti. Ir taip pat, stiprų šuolį aukštyn krizės metu, kuomet tautiečiai išvyko ieškoti darbo galimybių svetur.

```{r results = "asis", echo=FALSE}
kable(all.variables.stat[all.variables.stat$variable %in% c('emigrants'),c(2,6,7,8,9,10,11,12)], 
      format = "latex", caption = var.name, booktabs = T, row.names = FALSE) %>% 
  kable_styling(position = "center", latex_options = c("hold_position", "scale_down"))
```

### Paskolos namų ūkių vartojimui {-}

```{r include = FALSE}
var.name <- "Suteiktų vartojimo paskolų vertės"
```

```{r fig.width=13, fig.height=8, echo=FALSE, include=TRUE, dev='cairo_pdf'}
df <- data.loans.deposits[,c('date', 'loan_value_EUR', 'loan_value_LTL')]
df <- melt(df, id='date')
df <- df[!is.na(df$value),]
df$date <- as.Date(as.yearmon(df$date, "%Y %m"))
ggplot(df, aes(x=date)) + 
  geom_line(aes(y=value, col=variable)) + 
  labs(title="Suteiktų paskolų vertės", 
       subtitle="Mėnesiniai duomenys", 
       caption="Šaltinis: Lietuvos bankas", 
       y="mln. Eur",
       x = 'Metai',
       color=NULL) +  # title and caption
  scale_color_manual(breaks = unique(as.character(df$variable)), 
                     labels = c("Paskolos eurais", "Paskolos litais"),
                     values = c("loan_value_EUR" = "#F8766D", "loan_value_LTL" = "#00BFC4"))
```

\ \ \ Pastebime gana staigų didėjimą prieškriziniais metais. Ir paskui staigų šuolį žemyn prasidėjus krizei, kuomet buvo sugriežtinti paskolų išdavimo reikalavimai. Nuo to laikotarpio bendras paskolų lygis išliko toks pat, įvertinus tai jog nuo 2015 m. nebebuvo išduodamos paskolos litais dėl valiutos pasikeitimo, o anksčiau išduotos paskolos konvertuotos oficialiu valiutos keitimo kursu. Palūkanų normų grafike pastebime šuolį aukštyn krizės metu ir staigų laikiną šuolį paskolų eurais palūkano normose prieš įvedant eurą.

```{r results = "asis", echo=FALSE}
kable(all.variables.stat[all.variables.stat$variable %in% c('loan_value_EUR', 'loan_value_LTL'),c(2,6,7,8,9,10,11,12)], 
      format = "latex", caption = var.name, booktabs = T, row.names = FALSE) %>% 
  kable_styling(position = "center", latex_options = c("hold_position", "scale_down"))
```

```{r include = FALSE}
var.name <- "Paskolos namų ūkių vartojimui (palūkanų normos)"
```

```{r fig.width=13, fig.height=8, echo=FALSE, include=TRUE, dev='cairo_pdf'}
df <- data.loans.deposits[,c('date', 'loan_interest_EUR', 'loan_interest_LTL')]
df <- melt(df, id='date')
df <- df[!is.na(df$value),]
df$date <- as.Date(as.yearmon(df$date, "%Y %m"))
ggplot(df, aes(x=date)) + 
  geom_line(aes(y=value, col=variable)) + 
  labs(title="Suteiktų paskolų palūkanų normos", 
       subtitle="Mėnesiniai duomenys", 
       caption="Šaltinis: Lietuvos bankas", 
       y="proc.",
       x = 'Metai',
       color=NULL) +  # title and caption
  scale_color_manual(breaks = unique(as.character(df$variable)), 
                     labels = c("Paskolos eurais", "Paskolos litais"),
                     values = c("loan_interest_EUR" = "#F8766D", "loan_interest_LTL" = "#00BFC4"))
```

\ \ \ Čia tekstas po grafiku. Toliau seka lentelė su pagrindinėm statistikom.

```{r results = "asis", echo=FALSE}
kable(all.variables.stat[all.variables.stat$variable %in% c('loan_interest_EUR', 'loan_interest_LTL'),c(2,6,7,8,9,10,11,12)], 
      format = "latex", caption = var.name, booktabs = T, row.names = FALSE) %>% 
  kable_styling(position = "center", latex_options = c("hold_position", "scale_down"))
```

### Indėliai pinigų finansų įstaigose (palūkanų normos) {-}

```{r include = FALSE}
var.name <- "Indėliai pinigų finansų įstaigose (palūkanų normos)"
```

```{r fig.width=13, fig.height=8, echo=FALSE, include=TRUE, dev='cairo_pdf'}
df <- data.loans.deposits[,c('date', 'deposit_interest_EUR', 'deposit_interest_LTL')]
df <- melt(df, id='date')
df <- df[!is.na(df$value),]
df$date <- as.Date(as.yearmon(df$date, "%Y %m"))
ggplot(df, aes(x=date)) + 
  geom_line(aes(y=value, col=variable)) + 
  labs(title="Indėliai pinigų finansų įstaigose (palūkanų normos)", 
       subtitle="Mėnesiniai duomenys", 
       caption="Šaltinis: Lietuvos bankas", 
       y="proc.",
       x = 'Metai',
       color=NULL) +  # title and caption
  scale_color_manual(breaks = unique(as.character(df$variable)), 
                     labels = c("Indėliai eurais", "Indėliai litais"),
                     values = c("deposit_interest_EUR" = "#F8766D", "deposit_interest_LTL" = "#00BFC4"))
```

\ \ \ Stebėdami kaip kito palūkanų normos indėliams tiek litais, tiek eurais matome gana staigų kilimą ikikriziniais metais (2005 - 2009 m.) ir po to sekusį staigų lūžį žemyn. Šį kritimą galima būtų aiškinti dviem būdais: pirmasis - stengiantis suvaldyti krizę buvo sugriežtinti reikalavimai paskolų išdavimui. To pasekoje finansų įstaigos išduodamos mažiau paskolų sumažino savo poreikį indėliams. Kitas būdas - palūkanų normos buvo sumažintos stengiantis paskatinti ir taip sulėtėjusį vartojimą[^economicshelp]. Palūkanų normos turėtų teigiamai koreliuoti su indėlių skaičiumi ir taip paveikti mūsų modeliuojamą grynųjų pinigų ir indėlių santykį.

[^economicshelp]: Straipsnis portale economicshelp.org - „Effect of lower interest rates“

```{r results = "asis", echo=FALSE}
kable(all.variables.stat[all.variables.stat$variable %in% c('deposit_interest_EUR', 'deposit_interest_LTL'),c(2,6,7,8,9,10,11,12)], 
      format = "latex", caption = var.name, booktabs = T, row.names = FALSE) %>% 
  kable_styling(position = "center", latex_options = c("hold_position", "scale_down"))
```

### Mažmeninės prekybos apimtis (palyginti su 2015 m.) {-}

```{r include = FALSE}
var.name <- "Indėliai pinigų finansų įstaigose (palūkanų normos)"
```

```{r fig.width=13, fig.height=8, echo=FALSE, include=TRUE, dev='cairo_pdf'}
df <- melt(data.retail, id='date')
df$date <- as.Date(as.yearmon(df$date, "%Y %m"))
ggplot(df, aes(x=date)) + 
  geom_line(aes(y=value)) + 
  labs(title="Maisto, gėrimų ir tabako mažmeninė prekyba (palyginti su 2015 m.)", 
       subtitle="Mėnesiniai duomenys", 
       caption="Šaltinis: Lietuvos statistikos departamentas", 
       y="Indeksas",
       x = 'Metai',
       color=NULL)
```

\ \ \ Nuo stebimo laikotarpio pradžios iki pabaigos mažmeninės prekybos apimtis paaugo beveik 3,5 kartų. Stebint duomenis labiausiai išsiskiria šuolis aukštyn ikikriziniais metais ir korekcija krizės metu. Nuo to laiko stebimas kintamasis tolygiai, su nežymiais svyravimais, augo iki stebimo laikotarpio pabaigos.

```{r results = "asis", echo=FALSE}
kable(all.variables.stat[all.variables.stat$variable %in% c('retail_volume'),c(2,6,7,8,9,10,11,12)], 
      format = "latex", caption = var.name, booktabs = T, row.names = FALSE) %>% 
  kable_styling(position = "center", latex_options = c("hold_position", "scale_down"))
```

### Minimalus mėnesinis atlyginimas {-}

```{r include = FALSE}
var.name <- "Minimalus mėnesinis atlyginimas"
```

```{r fig.width=13, fig.height=8, echo=FALSE, include=TRUE, dev='cairo_pdf'}
df <- melt(data.wage, id='date')
df$date <- gsub('S1', '-06-30', df$date)
df$date <- gsub('S2', '-12-31', df$date)
df$date <- as.Date(df$date)
ggplot(df, aes(x=date)) + 
  geom_line(aes(y=value)) + 
  labs(title="Minimalus mėnesinis atlyginimas", 
       subtitle="Pusmetiniai duomenys", 
       caption="Šaltinis: Eurostat", 
       y="Eur.",
       x = 'Metai',
       color=NULL)
```

\ \ \ Kiekvieną kartą prieš pakeliant minimalų mėnesinį atlyginimą viešojoje erdvėje pasigirsta darbdavių nuogąstavimų apie galimybes išlaikyti tą patį darbuotojų skaičių. Kartu su tuo kyla rizika, jog dalis darbuotojų, neišsaugojusių savo darbo vietos, pasuks uždarbio ieškojimo šešėlyje keliu. Įtrauksime duomenis apie minimalų atlyginimą į savo modelį ir išsiaiškinsime ar jis turi įtakos šešėliui. Duomenų grafike matome pažingsnį augimą visu stebimu laikotarpiu, išskyrus nežymų sumažėjimą 2002 m., kuris tikėtina atsirado ne dėl minimalaus atlygino mažinimo, o dėl pasikeitusios mokesčių skaičiavimo politikos.

```{r results = "asis", echo=FALSE}
kable(all.variables.stat[all.variables.stat$variable %in% c('minimum_wage'),c(2,6,7,8,9,10,11,12)], 
      format = "latex", caption = var.name, booktabs = T, row.names = FALSE) %>% 
  kable_styling(position = "center", latex_options = c("hold_position", "scale_down"))
```

### Kelionių agentūrų ir išvykstančių turistų skaičius {-}

```{r include = FALSE}
var.name <- "Kelionių agentūros ir išvykstantys turistai"
```

```{r fig.width=13, fig.height=8, echo=FALSE, include=TRUE, dev='cairo_pdf'}
df <- melt(data.travel, id='date')
df$date <- as.Date(as.yearmon(df$date) + 11/12, frac = 1)
ggplot(df, aes(date, value)) +
  geom_line() +
  facet_grid(variable ~ ., scales = "free", labeller = as_labeller(c(`outgoing_tourists` = "Išvykstantys turistai (tūkst.)", `travel_agencies` = "Kelionių agentūros (vnt.)"))) +
  labs(title="Kelionių agentūros ir išvykstantys turistai", 
       subtitle="Metiniai duomenys", 
       caption="Šaltinis: Lietuvos statistikos departamentas", x = 'Metai', y = '', color=NULL) +
  theme(strip.background = element_blank())
```

\ \ \ Stebint kelionių agentūrų bei išvykstančių turistų skaičių pirmiausiai pastebime, kad krizės metais turistų skaičius ženkliai sumažėjo, tačiau agentų skaičius išlaikė augimą. Tai galėtų sufleruoti apie galimą kelionių agentūrų krypčių keitimą iš užsienio į maršrutus po Lietuvą. Pasirinkome šiuos duomenis dėl galimos įtakos šešėlinei ekonomikai.

```{r results = "asis", echo=FALSE}
kable(all.variables.stat[all.variables.stat$variable %in% c('outgoing_tourists', 'travel_agencies'),c(2,6,7,8,9,10,11,12)], 
      format = "latex", caption = var.name, booktabs = T, row.names = FALSE) %>% 
  kable_styling(position = "center", latex_options = c("hold_position", "scale_down"))
```


\pagebreak
## Duomenų deagregavimas
```{r include = FALSE}
source('01_data_manipulation.R')
source('01_disaggregation.R')
```

\ \ \ Praktikoje, kuomet reikiamus duomenis surenkame iš įvairių šaltinių, susiduriame su jų dažnumo skirtumais. Tačiau prieš modeliuojant būtina įsitikinti, kad į modelio lygtį įtraukiami duomenys yra vienodo dažnumo. Pagal savo dažnumą duomenys gali būti skirstomi į dvi kategorijas:

\begin{enumerate}
  \item \textbf{Žemo dažnumo.} Tai retai stebimi duomenys - kasmetiniai ar retesni. Stebint tokius dydžius susiduriama su tam tikrais sunkumais dėl duomenų surinkimo, apibendrinimo ir interpetavimo ir tai užtrunka ilgai.  
  \item \textbf{Aukšto dažnumo.} Tai dažniau stebimi dydžiai - ketvirtiniai, mėnesiniai, savaitiniai, dieniniai. Dažniausiai tokių dydžių stebėjimas yra automatizuotas ir nereikalauja papildomų resursų jų apdirbimui ar interpretavimui.
\end{enumerate}

\ \ \ Norint suvienodinti turimų duomenų dažnumą būtina atsižvelgti į tai, ar norėsime keisti aukšto dažnumo duomenis į žemo (agreguoti) ar atvirkščiai (deagreguoti). Lengviau yra pakeisti aukšto dažnumo duomenis į žemo. T.y. iš turimų duomenų gauti mažesnį kiekį duomenų, kurie atspindėtų tą patį stebimą laikotarpį. Tam pakanka pasitelkti paprastas aritmetines operacijas ir ieškoti duomenų sumos arba jų vidutinės reikšmės. Tačiau kuomet norime žemo dažnumo duomenis paversti aukšto dažnumo duomenimis, pavyzdžiui metinius duomenis paversti į mėnesinius, turime pasitelkti sudėtingesnius metodus. Tokiu atveju iškyla sunkumų norint tinkamai įvertinti galimus duomenų svyravimus stebimu laikotarpiu. Straipsnyje @sax2013temporal pateikiama metodai, kurie padeda išspręsti šiuos iškilusius sunkumus. Tarp pateikiamų metodų yra šie:

\begin{itemize}
  \item Chow-Lin (max. log)
  \item Chow-Lin (min. RSS)
  \item Fernández
  \item Litterman (max. log)
  \item Litterman (min. RSS)
  \item Denton-Cholette
  \item Denton
  \item Contemporaneous constraint
\end{itemize}

\ \ \ Kaip pažymi autoriai, visi šie deagregavimo metodai užtikrina jog deagreguoti duomenys atitiktų žemo dažnio duomenis kuriuo nors vienu iš šių būdų: suma, vidurkiu, pirma ar paskutine reikšmėmis. Derėtų paminėti jog šie būdai neišsprendžia situacijų kuomet aukštas dažnumas nėra reguliarus (pvz. mėnesinius duomenis keičiant į savaitinius).

\ \ \ Norint praktiškai išbandyti duomenų deagregavimą, visus aukščiau išvardintus metodus galime rasti tų pačių autorių parengtame R pakete __tempdisagg__. Pagrindinė šio paketo funkcija _td()_ leidžia deagreguoti savo turimus duomenis į aukšto dažnumo duomenis. Funkcija su savo iš anksto numatytais argumentais R programoje atrodo štai taip: 

```{r eval=FALSE}
td(formula, conversion = "sum", to = "quarterly",
  method = "chow-lin-maxlog", truncated.rho = 0, fixed.rho = 0.5,
  criterion = "proportional", h = 1, start = NULL, end = NULL, ...)
```
  
\ \ \ Dėl didesnio deagregavimo tikslumo šioje funkcijoje galime pasirinkti kintamuosius, pagal kuriuos norime agreguoti ir juos kartu su deagreguojamu dydžiu nurodyti formulės formatu. Pateikus daugiau nei vieną kintamajį ši funkcija, priklausomai nuo pasirinkto deagregavimo metodo, gali apskaičiuoti su kuriais kintamaisiais mūsų deagreguojamas dydis labiausiais koreliuoja ir deagreguoti pagal juos. Toks pasirinkimas leidžia įvertinti galimus duomenų svyravimus ar sezoninę dalį, jei jie atsispindi tuose duomenyse pagal kuriuos deagreguojame. Taip deagreguoti duomenys bus tikslesni.

\ \ \ Šiame darbe šešėlinės ekonomikos modeliavimui pasirinkti duomenys yra įvairaus dažnumo: metiniai, pusmetiniai, ketvirtiniai, mėnesiniai. Dar kartą apžvelgiame turimus duomenis ir kokio jie yra dažnumo:

```{r results = "asis", echo=FALSE}
kable(freq.table, 
      format = "latex", caption = 'Pasirinktų duomenų dažnumas', booktabs = T, row.names = FALSE) %>% 
  kable_styling(position = "center", latex_options = c("hold_position"))
```

\ \ \ Ir, kad būtų aiškiau kokio laikotarpio duomenis turime, pavaizduojame grafiškai:

```{r fig.width=13, fig.height=10, echo=FALSE, include=TRUE, dev='cairo_pdf'}
ggplot(all.variables.dates, aes(x = value, y = kintamasis, group = kintamasis)) +
   geom_point(aes(colour = stebėjimų_dažnumas)) + geom_line(aes(colour = stebėjimų_dažnumas)) +
   ggtitle("Turimi duomenys") +
   labs(x = 'Metai', y = 'Duomuo', color = "")
```

\ \ \ Įvertinus tai, kad į pinigų paklausos modelį įtraukiami endogeniniai kintamieji yra mėnesiniai ir tai, kad mėnesinių duomenų turime daugiausiai buvo pasirinkta visus duomenis deagreguoti į menesinius. Į deagregavimo lygtį įtraukiame tokius mėnesinius kintamuosius: grynuosius pinigus, indėlius, VKI, VKI alkoholiui, emigrantų skaičių, mažmeninės prekybos apimtį ir nedarbo lygį.
Ir deagregavimui pasirenkame _litterman-maxlog_ metodą. Mūsų deagregavimo lygtis atrodys taip:

```{r eval=FALSE}
regressors <- c("cash.m", "deposits.m", "cpi_alcohol.m", "cpi.m", 
                "emigrants.m", "retail_volume.m", "unemp_female.m", "unemp_male.m")
f <- as.formula(paste("x.ts ~ ", paste(regressors, collapse=" + ")))
mod1 <- td(f, to = "monthly", method = "litterman-maxlog")
```


\pagebreak
## Vienetinės šaknies tikrinimas
```{r include = FALSE}
source('01_stationarity.R')
```

\ \ \ Siekdami patikrinti ar turimi duomenys yra tinkami modelio sudarymui turime nustatyti ar jie neturi vienetinės šaknies ir yra stacionarūs. Tuo tikslu naudojamės Phillips–Perron (PP) vienetinės šaknies ir Kwiatkowski–Phillips–Schmidt–Shin (KPSS) stacionarumo testais.

```{r results = "asis", echo=FALSE}
kable(test.table, 
      format = "latex", caption = "Statistiniai vienetinės šaknies ir stacionarumo testai", booktabs = T, row.names = FALSE) %>% 
  kable_styling(position = "center", latex_options = c("hold_position", "scale_down")) %>%
  add_header_above(c(" ", "PP testas" = 3, "KPSS testas" = 3))
```

\ \ \ Phillips–Perron testo rezultatai rodo, jog aštuonių iš mūsų turimų kintamųjų atveju nulinė vienetinės šaknies hipotezė nėra staistiškai reikšminga, todėl priimame alternatyvią hipotezę, kad duomenys stacionarūs. Šiuos kintamuosius galėsime naudoti modelyje neatlikę jokių transformacijų:

\begin{itemize}
  \item Alkoholio kaina
  \item Grynųjų įnešimo operacijų vertė
  \item Debeto kortelių skaičius
  \item Emigrantų skaičius
  \item Paskolų eurais palūkanų norma
  \item Išvykstančių turistų skaičius
  \item Pelno mokesčiai
  \item Kelionių agentūrų skaičius
\end{itemize}

\

\ \ \ Atsižvelgdami į Phillips–Perron testo rezultatus galime daryti išvadą, kad dauguma mūsų turimų duomenų neatmeta nulinės hipotezės apie vienetinės šaknies turėjimą. Tačiau pakartoję šį testą kintamųjų pirmos eilės skirtumams matome, kad nulinę vienetinės šaknies hipotezę galime atmesti. Vadinasi dauguma mūsų turimų duomenų yra integruoti pirma eile. Toliau modeliuodami naudosime šių kintamųjų pirmos eilės skirtumus.


\pagebreak
## Koreliacija
```{r include = FALSE}
source('01_correlation.R')
```

\ \ \ Kadangi dauguma turimų duomenų netenkina normalumo prielaidos, o ir stebima laiko eilutė yra ganėtinai trumpa, koreliacijai tarp kintamųjų nustatyti vadovausimės Spirmeno (Spearman) ranginės koreliacijos koeficientu. Žemiau pateikiami grafikai tarp penkių labiausiai ir penkių mažiausiai koreliuotų kintamųjų.

```{r fig.width=10, fig.height=8, echo=FALSE, include=TRUE, dev='cairo_pdf'}
plot.cor(highest.cor.spearman, plot.title = "Labiausiai tarpsusavyje koreliuojantys kintamieji (Spearman)")
```

\ \ \ Iš lentelės matome, jog labiausiai tarpusavyje koreliuoja kintamieji yra šie:

\begin{itemize}
  \item Paskolų eurais palūkanų norma
  \item Minimalus atlyginimas
  \item Mažmeninės prekybos apimtis
  \item Išeinančių mokėjimų skaičius
  \item Akcizo mokesčiai
\end{itemize}

\

```{r fig.width=10, fig.height=8, echo=FALSE, include=TRUE, dev='cairo_pdf'}
plot.cor(lowest.cor.spearman, plot.title = "Mažiausiai tarpsusavyje koreliuojantys kintamieji (Spearman)")
```

\ \ \ O tarpysavyje mažiausia koreliuoja šie kintamieji:

\begin{itemize}
  \item Paskolų litais vertė
  \item Išeinančių mokėjimų vertė
  \item Indėlių litais palūkanų norma
  \item Indėlių eurais palūkanų norma
  \item Ekonominis reguliavimas: darbuotojų skaičius
\end{itemize}

\ \ \ Kadangi modeliuosime grynųjų pinigų ir indėlių santykį, patikriname, kaip atrodo sklaidos diagramos su dydžiais, su kuriais šis santykis labiausiai koreliuoja:

```{r fig.width=10, fig.height=8, echo=FALSE, include=TRUE, dev='cairo_pdf'}
grid.arrange(plot1, plot2, plot3, plot4, ncol=2, nrow=2)
```

\ \ \ Vien žiūrėdami į šiais sklaidos diagramas negalėtume teigti, kad stebima tikrai koreliuotus dydžius.


\ \ \ Patikriname ar tarp šių dydžių koreliacijos statistiškai reikšmingos. Randame, jog trys kintamieji nėra statistiškai reikšmingai koreliuojantys. Šiuos kintamuosius vėliau išmesime iš sudaromo modelio.

```{r results = "asis", echo=FALSE}
kable(test.all.cor,
     format = "latex", caption = "Statistiškai nereikšmingai su santykiu koreliuojantys dydžiai ir statistinės tikimybės", booktabs = T, row.names = FALSE) %>%
  kable_styling(position = "center", latex_options = c("hold_position"))
```

\ \ \ Dar kartą ižbrėžiame korelogramą, kuri padėtų labiau įverti dydžius, su kuriais mūsų modeliuojamas santykis koreliuoja labiausiai. 

```{r fig.width=10, fig.height=8, echo=FALSE, include=TRUE, dev='cairo_pdf'}
ggcorrplot(corr, hc.order = TRUE, 
           type = "lower", 
           lab = TRUE, 
           lab_size = 3, 
           method="circle", 
           colors = c("tomato2", "white", "springgreen3"), 
           title="Korelograma tarp labiausiai koreliuojančių su santykiu", 
           ggtheme=theme_bw)
```

\ \ \ Matome, jog grynųjų pinigų ir indėlių santykis tiesiogiai koreliuoja su gyventojų pajamų mokesčiu. Ir susijęs neigiama koreliacija su kredito kortelių skaičiumi, vyrų bei moterų nedarbu, indėlių eurais palūkanų norma, grynųjų įnešimo operacijų skaičiumi ir debeto kortelių skaičiumi.


\pagebreak
# Lietuvos pinigų paklausos modelis
```{r include = FALSE}
source('01_model.R')
```

\ \ \ Endogeniniu kintamuoju savo modelyje pasirinksime grynųjų pinigų ir indėlių santykį. Egzogeniniais kintamaisiais pasirinksime šiuos duomenis: Alkoholio suvartojimas, Alkoholio kaina, Bankrotų skaičius, Grynųjų įnešimo operacijų skaičius, Grynųjų įnešimo operacijų vertė, Grynųjų išėmimo operacijų skaičius, Grynųjų išėmimo operacijų vertė, VKI, VKI alkoholiui, Kredito kortelių skaičius, Debeto kortelių skaičius, Indėlių eurais palūkanų norma, Indėliai, Paskolų eurais palūkanų norma, Paskolų eurais vertė, Minimalus atlyginimas, Išvykstančių turistų skaičius, Gautų mokėjimų skaičius, Gautų mokėjimų vertė, Išeinančių mokėjimų vertė, Ekonominis reguliavimas: darbuotojų skaičius, Ekonominis reguliavimas: įstaigų skaičius, Mažmeninės prekybos apimtis, Akcizo mokesčiai, GPM, Pelno mokesčiai, Pridėtinės vertės mokesčiai, Moterų nedarbas, Vyrų nedarbas.

\ \ \ Primename, kad tris kintamuosius[^excluded] išmetėme anksčiau, nes jie nebuvo statistiškai reikšmingai koreliuoti su mūsų modelio endogeniniu kintamuoju. Taip pat išmetėme ir šiuos kintamamuosius dėl per mažo stebinių skaičiaus (duomenys buvo tik iki 2014 m. 12 mėn.): Indėlių litais palūkanų norma, Paskolų litais palūkanų norma. Paskolų litais vertė.

[^excluded]: Trys išmesti kintamieji: Emigrantų skaičius, Kelionių agentūrų skaičius, Išeinančių mokėjimų skaičius.

\ \ \ Sudarydami modelį įtrauksime kintamuosius kurie yra intergruoti nuline eile ir kintamųjų intergruotų pirma eile pirmos eilės skirtumus.

Pirmasis modelis[^nulls]:

[^nulls]: Pažymėtina, kad lentelėje pateikti koeicientai 0.00000 nenurodo, kad koeficientas nulinis. Tai parodo, kad reikšmė labai maža, todėl nebuvo atvaizduota lentelėje. 

```{r results = "asis", echo=FALSE}
stargazer(fit1, title="Pirmasis modelis", align=TRUE, single.row = TRUE, column.sep.width = "1pt", 
          header=FALSE)
```

\ \ \ Apžvelgdami pirmąjį sudarytą modelį matome, kad pagal visus vertinimo kriterijus (koreguotas determinacijos koeficientas[^Rsq], standartizuotoji liekamoji paklaida[^RSE], F-statistika) modelis galėtų būti geras: 

\begin{itemize}
  \item Didelis koreguotas determinacijos koeficientas (0,96) rodo, kad modelis, greičiausiai, gana tiksliai aprašo duomenis.  
  \item Maža standartizuotoji liekamoji paklaida (0,01) rodo mažą vidutinį atstumą tarp modelio kreivės ir tikrųjų duomenų.
  \item Didelė F-statistika (118,92) rodo stiprų sąryšį tarp endogeninio ir egzogeninių kintamųjų.
\end{itemize}

[^Rsq]: Angl. adjusted R square.
[^RSE]: Angl. Residual Std. Error

\ \ \ Tačiau prieš priimdami geriausia modelį turime patikrinti ar yra taikomos regresijos modelio prielaidos ir patikrinti dispersijos mažėjimo daugiklį[^VIF] (toliau VIF) [@vcekanavivcius2011taikomoji]. Kadangi į savo lygtį įtraukėmė daug kintamųjų, šis daugiklis padės mums patikrinti, ar regresoriai nėra stipriai tarpusavyje koreliuojantys (galima multikolinearumo problema). 

\ \ \ Patikrinę VIF visiems kintamiesiems matome, kad daugumos jų daugiklis viršiją rekomenduotiną reikšmę 4. Pažingsniui pašaliname po vieną kintamąjį ir perskaičiuojame VIF. Tęsiame šį ciklą, kol tarp kintamųjų neliks nei vieno, kuris turėtų VIF reikšmę didesnę už 4. Ir su likusiais kintamaisiais sudarome antrąjį modelį:

[^VIF]: Angl. variance inflation factor.

```{r results = "asis", echo=FALSE}
stargazer(fit2, title="Antrasis modelis", align=TRUE, single.row = TRUE, column.sep.width = "1pt", 
          header=FALSE)
```

\ \ \ Matome, kad nors ir visi vertinimo kriterijai šį modelį įvertina prasčiau nei pirmąjį, tačiau šiuo atveju galime būti tikri, jog nesusidursime su multikolinearumo problema. Pastebime, jog šiame modelyje vis dar daug statistiškai nereikšmingų egzogeninių kintamųjų. Juos išmetę sudarome trečiajį modelį:

```{r results = "asis", echo=FALSE}
stargazer(fit3, title="Trečiasis modelis", align=TRUE, single.row = TRUE, column.sep.width = "1pt", 
          header=FALSE)
```

\ \ \ Dabar matome, kad visi regresoriai yra statistiškai reikšmingi ir pagal vertinimo kriterijus modelis taip pat yra geresnis už antrajį. 




\pagebreak
# Rezultatų palyginimas



\pagebreak
# Išvados



\pagebreak
# Literatūra {-}


