---
title: "Lietuvos šešėlinės ekonomikos vertinimas pinigų paklausos metodu"
header-includes:
  - \usepackage[lithuanian]{babel}
  - \usepackage{booktabs}
  - \usepackage{longtable}
  - \usepackage{array}
  - \usepackage{multirow}
  - \usepackage[table]{xcolor}
  - \usepackage{wrapfig}
  - \usepackage{float}
  - \usepackage{colortbl}
  - \usepackage{pdflscape}
  - \usepackage{tabu}
  - \usepackage{threeparttable}
  - \usepackage{threeparttablex}
  - \usepackage[normalem]{ulem}
  - \usepackage{makecell}
output: 
  pdf_document:
    latex_engine: xelatex
    number_sections: yes
    toc: yes
    toc_depth: 2
---


```{r include = FALSE}
library(viridis)

library('readxl')
library('dplyr')
library('reshape2')
library('tempdisagg')
library('zoo')
library('ggplot2')
library('forcats')
library('magrittr')
library('ggfortify')
library('forecast')
library('stargazer')
library('knitr')
library('kableExtra')
library('magrittr')

source('00_functions.R')
source('00_input.R')
source('01_data_cleaning.R')
```
\pagebreak
# Įvadas {-}

Tekstas tekstas. 

# Aprašomoji statistika {-}

Laba diena.

### Grynieji pinigai ir indėliai {-}

```{r include = FALSE}
var.name <- "Grynieji pinigai ir indėliai"
```

```{r fig.width=11, fig.height=7, echo=FALSE, include=TRUE, dev='cairo_pdf'}
df <- data.money
df <- melt(df, id='date')
df <- df[!is.na(df$value),]
df$date <- as.Date(as.yearmon(df$date, "%Y %m"))
ggplot(df, aes(date, value)) +
  geom_line() +
  facet_grid(variable ~ ., scales = "free", 
             labeller = as_labeller(c(`cash` = "Grynieji pinigai apyvartoje", `deposits` = "Indėliai"))) +
  labs(title=var.name, 
       subtitle="Mėnesiniai duomenys", 
       caption="Šaltinis: Lietuvos bankas", x = 'Metai', y = 'mln. Eur', color=NULL) +
  theme(strip.background = element_blank())
```

Čia tekstas po grafiku. Toliau seka lentelė su pagrindinėm statistikom.

```{r results = "asis", echo=FALSE}
kable(all.variables.stat[all.variables.stat$variable %in% c('cash', 'deposits'),c(2,6,7,8,9,10,11,12)], 
      format = "latex", caption = var.name, booktabs = T, row.names = FALSE) %>% 
  kable_styling(position = "center", latex_options = c("hold_position", "scale_down"))
```


### Įmonių ir gyventojų sumokėti mokesčiai {-} 

```{r include = FALSE}
var.name <- "Įmonių ir gyventojų sumokėti mokesčiai"
```

```{r fig.width=13, fig.height=6, echo=FALSE, include=TRUE, dev='cairo_pdf'}
df <- melt(data.tax, id='date')
df$date <- as.Date(as.yearmon(df$date) + 11/12, frac = 1)
df$value <- df$value / 1000
brks <- df$date[seq(1, length(df$date), 1)]
lbls <- lubridate::year(brks)
ggplot(df, aes(x=date)) + 
  geom_line(aes(y=value, col=variable)) + 
  labs(title=var.name, 
       subtitle="Metiniai duomenys", 
       caption="Šaltinis: Lietuvos statistikos departamentas", 
       y="mln. Eur",
       x = 'Metai',
       color=NULL) +  # title and caption
  scale_x_date(labels = lbls, breaks = brks) +
  scale_color_manual(breaks = unique(as.character(df$variable)), 
                     labels = c("Gyventojų pajamų mokestis", "Akcizai", 'Pelno mokestis', 'Pridėtinės vertės mokestis'),
                     values = c("tax_gpm" = "#F8766D", "tax_excise" = "#00BFC4", "tax_pelno" = "#7CAE00", "tax_vat" = "#C77CFF"))
```

Čia tekstas po grafiku. Toliau seka lentelė su pagrindinėm statistikom.

```{r results = "asis", echo=FALSE}
kable(all.variables.stat[all.variables.stat$variable %in% c('tax_gpm', 'tax_excise', 'tax_pelno', 'tax_vat'),c(2,6,7,8,9,10,11,12)], 
      format = "latex", caption = var.name, booktabs = T, row.names = FALSE) %>% 
  kable_styling(position = "center", latex_options = c("hold_position", "scale_down"))
```


### Suderinti vartotojų kainų indeksai (2015 m. – 100) {-} 

```{r include = FALSE}
var.name <- "Suderinti vartotojų kainų indeksai (2015 m. – 100)"
```

```{r fig.width=13, fig.height=6, echo=FALSE, include=TRUE, dev='cairo_pdf'}
df <- melt(data.cpi, id='date')
df$date <- as.Date(as.yearmon(df$date, "%Y %m"))
ggplot(df, aes(x=date)) + 
  geom_line(aes(y=value, col=variable)) + 
  labs(title=var.name, 
       subtitle="Mėnesiniai duomenys", 
       caption="Šaltinis: Lietuvos statistikos departamentas",
       x = 'Metai',
       y = 'Indeksas',
       color=NULL) +  # title and caption
  scale_color_manual(breaks = unique(as.character(df$variable)), 
                     labels = c("ALKOHOLINIAI GĖRIMAI, TABAKAS IR NARKOTIKAI", "VARTOJIMO PREKĖS IR PASLAUGOS"),
                     values = c("cpi_alcohol" = "#F8766D", "cpi" = "#00BFC4"))
```

Čia tekstas po grafiku. Toliau seka lentelė su pagrindinėm statistikom.

```{r results = "asis", echo=FALSE}
kable(all.variables.stat[all.variables.stat$variable %in% c('cpi_alcohol', 'cpi'),c(2,6,7,8,9,10,11,12)], 
      format = "latex", caption = var.name, booktabs = T, row.names = FALSE) %>% 
  kable_styling(position = "center", latex_options = c("hold_position", "scale_down"))
```


### Ekonominis reguliavimas {-}

```{r include = FALSE}
var.name <- "Ekonominis reguliavimas"
```

```{r fig.width=13, fig.height=6, echo=FALSE, include=TRUE, dev='cairo_pdf'}
df <- melt(data.regulation, id='date')
df$date <- as.Date(as.yearmon(df$date) + 11/12, frac = 1)
brks <- df$date[seq(1, length(df$date), 1)]
lbls <- lubridate::year(brks)
ggplot(df, aes(x=date)) + 
  geom_line(aes(y=value, col=variable)) + 
  labs(title=var.name, 
       subtitle="Metiniai duomenys", 
       caption="Šaltinis: Valstybės tarnybos departamentas", 
       y="Vienetai",
       x = 'Metai',
       color=NULL) +  # title and caption
  scale_x_date(labels = lbls, breaks = brks) +
  scale_color_manual(breaks = unique(as.character(df$variable)), 
                     labels = c("Užimtų vadovaujamų pareigybių skaičius", "Valstybės ir savivaldybių institucijų ir įstaigų skaičius"),
                     values = c("regulation_employees" = "#F8766D", "regulation_institutions" = "#00BFC4"))
```

Čia tekstas po grafiku. Toliau seka lentelė su pagrindinėm statistikom.

```{r results = "asis", echo=FALSE}
kable(all.variables.stat[all.variables.stat$variable %in% c('regulation_employees', 'regulation_institutions'),c(2,6,7,8,9,10,11,12)], 
      format = "latex", caption = var.name, booktabs = T, row.names = FALSE) %>% 
  kable_styling(position = "center", latex_options = c("hold_position", "scale_down"))
```


### Nedarbo lygis, pašalinus sezono įtaką {-}

```{r include = FALSE}
var.name <- "Nedarbo lygis, pašalinus sezono įtaką"
```

```{r fig.width=13, fig.height=6, echo=FALSE, include=TRUE, dev='cairo_pdf'}
df <- melt(data.unemp, id='date')
df$date <- as.Date(as.yearmon(df$date, "%Y %m"))
ggplot(df, aes(x=date)) + 
  geom_line(aes(y=value, col=variable)) + 
  labs(title="Nedarbo lygis, pašalinus sezono įtaką", 
       subtitle="Mėnesiniai duomenys", 
       caption="Šaltinis: Lietuvos statistikos departamentas",
       x = 'Metai',
       y = 'Proc.',
       color=NULL) +  # title and caption
  scale_color_manual(breaks = unique(as.character(df$variable)), 
                     labels = c("Moterys", "Vyrai"),
                     values = c("unemp_female" = "#F8766D", "unemp_male" = "#00BFC4"))

```

Čia tekstas po grafiku. Toliau seka lentelė su pagrindinėm statistikom.

```{r results = "asis", echo=FALSE}
kable(all.variables.stat[all.variables.stat$variable %in% c('unemp_female', 'unemp_male'),c(2,6,7,8,9,10,11,12)], 
      format = "latex", caption = var.name, booktabs = T, row.names = FALSE) %>% 
  kable_styling(position = "center", latex_options = c("hold_position", "scale_down"))
```


### Gauti mokėjimai iš užsienio negrynaisiais pinigais {-}

```{r include = FALSE}
var.name <- "Gauti mokėjimai iš užsienio negrynaisiais pinigais"
```

```{r fig.width=13, fig.height=6, echo=FALSE, include=TRUE, dev='cairo_pdf'}
df <- data.payments
df$date <- gsub('-Q1', '-03-31', df$date)
df$date <- gsub('-Q2', '-06-30 ', df$date)
df$date <- gsub('-Q3', '-09-30 ', df$date)
df$date <- gsub('-Q4', '-12-31 ', df$date)
df$date <- as.Date(df$date)

df1 <- df[,c('date', 'payments_in_number', 'payments_in_value')]
df1 <- melt(df1, id='date')
brks <- df1$date[seq(1, length(df1$date), 4)]
lbls <- lubridate::year(brks)
ggplot(df1, aes(date, value)) +
  geom_line() +
  facet_grid(variable ~ ., scales = "free", labeller = as_labeller(c(`payments_in_number` = "Skaičius", `payments_in_value` = "Vertė"))) +
  scale_x_date(labels = lbls, breaks = brks) +
  labs(title="Gauti mokėjimai iš užsienio negrynaisiais pinigais", 
       subtitle="Ketvirtiniai duomenys", 
       caption="Šaltinis: Lietuvos bankas", x = 'Metai', y = 'Tūkst.', color=NULL) +
  theme(strip.background = element_blank())
```

Čia tekstas po grafiku. Toliau seka lentelė su pagrindinėm statistikom.

```{r results = "asis", echo=FALSE}
kable(all.variables.stat[all.variables.stat$variable %in% c('payments_in_number', 'payments_in_value'),c(2,6,7,8,9,10,11,12)], 
      format = "latex", caption = var.name, booktabs = T, row.names = FALSE) %>% 
  kable_styling(position = "center", latex_options = c("hold_position", "scale_down"))
```


### Visi mokėjimai negrynaisiais pinigais Lietuvoje {-}

```{r include = FALSE}
var.name <- "Visi mokėjimai negrynaisiais pinigais Lietuvoje"
```

```{r fig.width=13, fig.height=6, echo=FALSE, include=TRUE, dev='cairo_pdf'}
df1 <- df[,c('date', 'payments_out_number', 'payments_out_value')]
df1 <- melt(df1, id='date')
brks <- df1$date[seq(1, length(df1$date), 4)]
lbls <- lubridate::year(brks)
ggplot(df1, aes(date, value)) +
  geom_line() +
  facet_grid(variable ~ ., scales = "free", labeller = as_labeller(c(`payments_out_number` = "Skaičius", `payments_out_value` = "Vertė"))) +
  scale_x_date(labels = lbls, breaks = brks) +
  labs(title=var.name, 
       subtitle="Ketvirtiniai duomenys", 
       caption="Šaltinis: Lietuvos bankas", x = 'Metai', y = 'Tūkst.', color=NULL) +
  theme(strip.background = element_blank())
```

Čia tekstas po grafiku. Toliau seka lentelė su pagrindinėm statistikom.

```{r results = "asis", echo=FALSE}
kable(all.variables.stat[all.variables.stat$variable %in% c('payments_out_number', 'payments_out_value'),c(2,6,7,8,9,10,11,12)], 
      format = "latex", caption = var.name, booktabs = T, row.names = FALSE) %>% 
  kable_styling(position = "center", latex_options = c("hold_position", "scale_down"))
```


### Grynųjų pinigų operacijos {-}

```{r include = FALSE}
var.name <- "Grynųjų pinigų operacijos"
```

```{r fig.width=13, fig.height=8, echo=FALSE, include=TRUE, dev='cairo_pdf'}
df1 <- df[,c('date', 'cash_in_number', 'cash_in_value', 'cash_out_number', 'cash_out_value')]
df1 <- melt(df1, id='date')
brks <- df1$date[seq(1, length(df1$date), 4)]
lbls <- lubridate::year(brks)
ggplot(df1, aes(date, value)) +
  geom_line() +
  facet_grid(variable ~ ., scales = "free", 
             labeller = as_labeller(c(`cash_in_number` = "Priėmimo operacijų skaičius", `cash_in_value` = "Priėmimo operacijų vertė", `cash_out_number` = "Išdavimo operacijų skaičius", `cash_out_value` = "Išdavimo operacijų vertė"))) +
  scale_x_date(labels = lbls, breaks = brks) +
  labs(title="Grynųjų pinigų operacijos (priėmimo ir išdavimo operacijų skaičius ir vertė)", 
       subtitle="Ketvirtiniai duomenys", 
       caption="Šaltinis: Lietuvos bankas", x = 'Metai', y = 'Tūkst.', color=NULL) +
  theme(strip.background = element_blank())
```

Čia tekstas po grafiku. Toliau seka lentelė su pagrindinėm statistikom.

```{r results = "asis", echo=FALSE}
kable(all.variables.stat[all.variables.stat$variable %in% c('cash_in_number', 'cash_in_value', 'cash_out_number', 'cash_out_value'),c(2,6,7,8,9,10,11,12)], 
      format = "latex", caption = var.name, booktabs = T, row.names = FALSE) %>% 
  kable_styling(position = "center", latex_options = c("hold_position", "scale_down"))
```


### Alkoholio suvartojimas ir kaina {-}

```{r include = FALSE}
var.name <- "Alkoholio suvartojimas ir kaina"
```

```{r fig.width=13, fig.height=8, echo=FALSE, include=TRUE, dev='cairo_pdf'}
df <- merge(data.alcohol.consumption, data.alcohol.price)
df <- melt(df, id='date')
df$date <- as.Date(as.yearmon(df$date) + 11/12, frac = 1)
brks <- df$date[seq(1, length(df$date), 1)]
lbls <- lubridate::year(brks)
ggplot(df, aes(date, value)) +
  geom_line() +
  facet_grid(variable ~ ., scales = "free", 
             labeller = as_labeller(c(`alcohol_consumption` = "Suvartojimas, (l) absoliutaus alk. gyventojui", `alcohol_price` = "Mažmeninė kaina, Eur"))) +
  scale_x_date(labels = lbls, breaks = brks) +
  labs(title=var.name, 
       subtitle="Metiniai duomenys", 
       caption="Šaltinis: Lietuvos statistikos departamentas", x = 'Metai', y = '', color=NULL) +
  theme(strip.background = element_blank())
```

Čia tekstas po grafiku. Toliau seka lentelė su pagrindinėm statistikom.

```{r results = "asis", echo=FALSE}
kable(all.variables.stat[all.variables.stat$variable %in% c('alcohol_consumption', 'alcohol_price'),c(2,6,7,8,9,10,11,12)], 
      format = "latex", caption = var.name, booktabs = T, row.names = FALSE) %>% 
  kable_styling(position = "center", latex_options = c("hold_position", "scale_down"))
```


### Atitinkamais metais pradėtų bankroto procesų skaičius {-}

```{r include = FALSE}
var.name <- "Atitinkamais metais pradėtų bankroto procesų skaičius"
```

```{r fig.width=13, fig.height=8, echo=FALSE, include=TRUE, dev='cairo_pdf'}
df <- melt(data.bankrupts, id='date')
df$date <- as.Date(as.yearmon(df$date) + 11/12, frac = 1)
ggplot(df, aes(x=date)) + 
  geom_line(aes(y=value)) + 
  labs(title="Atitinkamais metais pradėtų bankroto procesų skaičius", 
       subtitle="Metiniai duomenys", 
       caption="Šaltinis: Lietuvos statistikos departamentas", 
       y="Skaičius",
       x = 'Metai',
       color=NULL)
```

Čia tekstas po grafiku. Toliau seka lentelė su pagrindinėm statistikom.

```{r results = "asis", echo=FALSE}
kable(all.variables.stat[all.variables.stat$variable %in% c('bankrupts'),c(2,6,7,8,9,10,11,12)], 
      format = "latex", caption = var.name, booktabs = T, row.names = FALSE) %>% 
  kable_styling(position = "center", latex_options = c("hold_position", "scale_down"))
```


### Mokėjimo kortelių skaičius {-}

```{r include = FALSE}
var.name <- "Mokėjimo kortelės"
```

```{r fig.width=13, fig.height=8, echo=FALSE, include=TRUE, dev='cairo_pdf'}
df <- melt(data.cards, id='date')
df$date <- gsub('-Q1', '-03-31', df$date)
df$date <- gsub('-Q2', '-06-30 ', df$date)
df$date <- gsub('-Q3', '-09-30 ', df$date)
df$date <- gsub('-Q4', '-12-31 ', df$date)
df$date <- as.Date(df$date)
df$value <- df$value / 1000
brks <- df1$date[seq(1, length(df1$date), 4)]
lbls <- lubridate::year(brks)
ggplot(df, aes(x=date)) + 
  geom_line(aes(y=value, col=variable)) + 
  scale_x_date(labels = lbls, breaks = brks) +
  labs(title="Mokėjimo kortelės", 
       subtitle="Ketvirtiniai duomenys", 
       caption="Šaltinis: Lietuvos bankas",
       x = 'Metai',
       y = 'Tūkst.',
       color=NULL) +  # title and caption
  scale_color_manual(breaks = unique(as.character(df$variable)), 
                     labels = c("Kreditinės", "Debetinės"),
                     values = c("credit_cards" = "#F8766D", "debit_cards" = "#00BFC4"))
```

Čia tekstas po grafiku. Toliau seka lentelė su pagrindinėm statistikom.

```{r results = "asis", echo=FALSE}
kable(all.variables.stat[all.variables.stat$variable %in% c('credit_cards', 'debit_cards'),c(2,6,7,8,9,10,11,12)], 
      format = "latex", caption = var.name, booktabs = T, row.names = FALSE) %>% 
  kable_styling(position = "center", latex_options = c("hold_position", "scale_down"))
```


### Emigrantų skaičius {-}

```{r include = FALSE}
var.name <- "Emigrantų skaičius"
```

```{r fig.width=13, fig.height=8, echo=FALSE, include=TRUE, dev='cairo_pdf'}
df <- melt(data.emigrants, id='date')
df$date <- as.Date(as.yearmon(df$date, "%Y %m"))
ggplot(df, aes(x=date)) + 
  geom_line(aes(y=value)) + 
  labs(title="Emigrantų skaičius", 
       subtitle="Mėnesiniai duomenys", 
       caption="Šaltinis: Lietuvos statistikos departamentas", 
       y="Asmenys",
       x = 'Metai',
       color=NULL)
```

Čia tekstas po grafiku. Toliau seka lentelė su pagrindinėm statistikom.

```{r results = "asis", echo=FALSE}
kable(all.variables.stat[all.variables.stat$variable %in% c('emigrants'),c(2,6,7,8,9,10,11,12)], 
      format = "latex", caption = var.name, booktabs = T, row.names = FALSE) %>% 
  kable_styling(position = "center", latex_options = c("hold_position", "scale_down"))
```


### Paskolos namų ūkių vartojimui {-}

```{r include = FALSE}
var.name <- "Suteiktų vartojimo paskolų vertės"
```

```{r fig.width=13, fig.height=8, echo=FALSE, include=TRUE, dev='cairo_pdf'}
df <- data.loans.deposits[,c('date', 'loan_value_EUR', 'loan_value_LTL')]
df <- melt(df, id='date')
df <- df[!is.na(df$value),]
df$date <- as.Date(as.yearmon(df$date, "%Y %m"))
ggplot(df, aes(x=date)) + 
  geom_line(aes(y=value, col=variable)) + 
  labs(title="Suteiktų paskolų vertės", 
       subtitle="Mėnesiniai duomenys", 
       caption="Šaltinis: Lietuvos bankas", 
       y="mln. Eur",
       x = 'Metai',
       color=NULL) +  # title and caption
  scale_color_manual(breaks = unique(as.character(df$variable)), 
                     labels = c("Paskolos eurais", "Paskolos litais"),
                     values = c("loan_value_EUR" = "#F8766D", "loan_value_LTL" = "#00BFC4"))
```

Čia tekstas po grafiku. Toliau seka lentelė su pagrindinėm statistikom.

```{r results = "asis", echo=FALSE}
kable(all.variables.stat[all.variables.stat$variable %in% c('loan_value_EUR', 'loan_value_LTL'),c(2,6,7,8,9,10,11,12)], 
      format = "latex", caption = var.name, booktabs = T, row.names = FALSE) %>% 
  kable_styling(position = "center", latex_options = c("hold_position", "scale_down"))
```

```{r include = FALSE}
var.name <- "Paskolos namų ūkių vartojimui (palūkanų normos)"
```

```{r fig.width=13, fig.height=8, echo=FALSE, include=TRUE, dev='cairo_pdf'}
df <- data.loans.deposits[,c('date', 'loan_interest_EUR', 'loan_interest_LTL')]
df <- melt(df, id='date')
df <- df[!is.na(df$value),]
df$date <- as.Date(as.yearmon(df$date, "%Y %m"))
ggplot(df, aes(x=date)) + 
  geom_line(aes(y=value, col=variable)) + 
  labs(title="Suteiktų paskolų palūkanų normos", 
       subtitle="Mėnesiniai duomenys", 
       caption="Šaltinis: Lietuvos bankas", 
       y="proc.",
       x = 'Metai',
       color=NULL) +  # title and caption
  scale_color_manual(breaks = unique(as.character(df$variable)), 
                     labels = c("Paskolos eurais", "Paskolos litais"),
                     values = c("loan_interest_EUR" = "#F8766D", "loan_interest_LTL" = "#00BFC4"))
```

Čia tekstas po grafiku. Toliau seka lentelė su pagrindinėm statistikom.

```{r results = "asis", echo=FALSE}
kable(all.variables.stat[all.variables.stat$variable %in% c('loan_interest_EUR', 'loan_interest_LTL'),c(2,6,7,8,9,10,11,12)], 
      format = "latex", caption = var.name, booktabs = T, row.names = FALSE) %>% 
  kable_styling(position = "center", latex_options = c("hold_position", "scale_down"))
```


### Indėliai pinigų finansų įstaigose (palūkanų normos) {-}

```{r include = FALSE}
var.name <- "Indėliai pinigų finansų įstaigose (palūkanų normos)"
```

```{r fig.width=13, fig.height=8, echo=FALSE, include=TRUE, dev='cairo_pdf'}
df <- data.loans.deposits[,c('date', 'deposit_interest_EUR', 'deposit_interest_LTL')]
df <- melt(df, id='date')
df <- df[!is.na(df$value),]
df$date <- as.Date(as.yearmon(df$date, "%Y %m"))
ggplot(df, aes(x=date)) + 
  geom_line(aes(y=value, col=variable)) + 
  labs(title="Indėliai pinigų finansų įstaigose (palūkanų normos)", 
       subtitle="Mėnesiniai duomenys", 
       caption="Šaltinis: Lietuvos bankas", 
       y="proc.",
       x = 'Metai',
       color=NULL) +  # title and caption
  scale_color_manual(breaks = unique(as.character(df$variable)), 
                     labels = c("Indėliai eurais", "Indėliai litais"),
                     values = c("deposit_interest_EUR" = "#F8766D", "deposit_interest_LTL" = "#00BFC4"))
```

Čia tekstas po grafiku. Toliau seka lentelė su pagrindinėm statistikom.

```{r results = "asis", echo=FALSE}
kable(all.variables.stat[all.variables.stat$variable %in% c('deposit_interest_EUR', 'deposit_interest_LTL'),c(2,6,7,8,9,10,11,12)], 
      format = "latex", caption = var.name, booktabs = T, row.names = FALSE) %>% 
  kable_styling(position = "center", latex_options = c("hold_position", "scale_down"))
```


### Mažmeninės prekybos prekybos apimtis (palyginti su 2015 m.) {-}

```{r include = FALSE}
var.name <- "Indėliai pinigų finansų įstaigose (palūkanų normos)"
```

```{r fig.width=13, fig.height=8, echo=FALSE, include=TRUE, dev='cairo_pdf'}
df <- melt(data.retail, id='date')
df$date <- as.Date(as.yearmon(df$date, "%Y %m"))
ggplot(df, aes(x=date)) + 
  geom_line(aes(y=value)) + 
  labs(title="Maisto, gėrimų ir tabako mažmeninė prekyba (palyginti su 2015 m.)", 
       subtitle="Mėnesiniai duomenys", 
       caption="Šaltinis: Lietuvos statistikos departamentas", 
       y="Proc.",
       x = 'Metai',
       color=NULL)
```

Čia tekstas po grafiku. Toliau seka lentelė su pagrindinėm statistikom.

```{r results = "asis", echo=FALSE}
kable(all.variables.stat[all.variables.stat$variable %in% c('retail_volume'),c(2,6,7,8,9,10,11,12)], 
      format = "latex", caption = var.name, booktabs = T, row.names = FALSE) %>% 
  kable_styling(position = "center", latex_options = c("hold_position", "scale_down"))
```


### Minimalus mėnesinis atlyginimas {-}

```{r include = FALSE}
var.name <- "Minimalus mėnesinis atlyginimas"
```

```{r fig.width=13, fig.height=8, echo=FALSE, include=TRUE, dev='cairo_pdf'}
df <- melt(data.wage, id='date')
df$date <- gsub('S1', '-06-30', df$date)
df$date <- gsub('S2', '-12-31', df$date)
df$date <- as.Date(df$date)
ggplot(df, aes(x=date)) + 
  geom_line(aes(y=value)) + 
  labs(title="Minimalus mėnesinis atlyginimas", 
       subtitle="Pusmetiniai duomenys", 
       caption="Šaltinis: Eurostat", 
       y="Eur.",
       x = 'Metai',
       color=NULL)
```

Čia tekstas po grafiku. Toliau seka lentelė su pagrindinėm statistikom.

```{r results = "asis", echo=FALSE}
kable(all.variables.stat[all.variables.stat$variable %in% c('minimum_wage'),c(2,6,7,8,9,10,11,12)], 
      format = "latex", caption = var.name, booktabs = T, row.names = FALSE) %>% 
  kable_styling(position = "center", latex_options = c("hold_position", "scale_down"))
```


### Kelionių agentūrų ir išvykstančių turistų skaičius {-}

```{r include = FALSE}
var.name <- "Kelionių agentūros ir išvykstantys turistai"
```

```{r fig.width=13, fig.height=8, echo=FALSE, include=TRUE, dev='cairo_pdf'}
df <- melt(data.travel, id='date')
df$date <- as.Date(as.yearmon(df$date) + 11/12, frac = 1)
ggplot(df, aes(date, value)) +
  geom_line() +
  facet_grid(variable ~ ., scales = "free", labeller = as_labeller(c(`outgoing_tourists` = "Išvykstantys turistai (tūkst.)", `travel_agencies` = "Kelionių agentūros (vnt.)"))) +
  labs(title="Kelionių agentūros ir išvykstantys turistai", 
       subtitle="Metiniai duomenys", 
       caption="Šaltinis: Lietuvos statistikos departamentas", x = 'Metai', y = '', color=NULL) +
  theme(strip.background = element_blank())
```

Čia tekstas po grafiku. Toliau seka lentelė su pagrindinėm statistikom.

```{r results = "asis", echo=FALSE}
kable(all.variables.stat[all.variables.stat$variable %in% c('outgoing_tourists', 'travel_agencies'),c(2,6,7,8,9,10,11,12)], 
      format = "latex", caption = var.name, booktabs = T, row.names = FALSE) %>% 
  kable_styling(position = "center", latex_options = c("hold_position", "scale_down"))
```

